【裁判字號】    99,家抗,9
【裁判日期】    990630
【裁判案由】    選定遺產管理人
【裁判全文】
臺灣新竹地方法院民事裁定               99年度家抗字第9號
抗  告  人  財政部國有財產局台灣中區辦事處新竹分處
法定代理人  周秀珠
代  理  人  乙○○
相  對  人  財政部臺灣省北區國稅局
法定代理人  丙○○
代  理  人  丁○○
            甲○○
上列當事人間請求選定遺產管理人事件，抗告人對於民國99年2
月1日本院家事法庭99年度司財管字第2號所為裁定，提起抗告，
本院裁定如下：
    主  文
原裁定第一項廢棄。
選任龍其祥律師（住新竹市○○街一一六號）為被繼承人廖錦華
之遺產管理人。
抗告程序費用新台幣壹仟元由被繼承人廖錦華之遺產負擔。
    理  由
一、按繼承開始時，繼承人之有無不明，而無親屬會議或親屬會
    議未於一個月內選定遺產管理人者，利害關係人得聲請法院
    選任遺產管理人，並由法院依公示催告程序，定六個月以上
    之期限，公告繼承人，命其於期限承認繼承；又先順序繼承
    人均拋棄其繼承權時，由次順序之繼承人繼承，其次順序繼
    承人有無不明或第四順序之繼承人均拋棄其繼承權者，準用
    關於無人承認繼承之規定，民法第1177條、第1178條第1項
    、第2項、第1176條第6項分別定有明文。
二、抗告意旨略以：
（一）依原審卷附資料顯示，本件係相對人即財政部臺灣省北區
      國稅局（下稱北區國稅局）聲請選任遺產管理人事件，因
      被繼承人廖錦華於民國97年9月7日死亡，惟各順序繼承人
      拋棄繼承或已死亡，相對人為便於執行稽徵業務，聲請本
      院選任戊○○或財政部國有財產局為遺產管理人云云。經
      查本件卷宗文件，其繼承系統表及相關戶籍謄本，並無被
      繼承人外祖父、母之資料，爰被繼承人廖錦華之民法第11
      38條第1項第4款之法定繼承人有無存歿不明，其是否確無
      民法第1138條規定之法定繼承人，原審法院未予詳查，即
      據以選任抗告人為被繼承人之遺產管理人，是有未洽。
（二）又依原審卷附資料所示，被繼承人廖錦華雖遺有4筆土地
      ，惟依土地登記謄本所載，該等土地設有抵押權並未塗銷
      ，爰該債務是否清償不明，而被繼承人廖錦華之繼承人均
      拋棄繼承，無一願意依法承受繼承權利、負擔繼承責任，
      依經驗法則可知被繼承人之遺債有大於遺產，遺產已不敷
      清償遺債之虞。參照司法院74年10月15日（74）院台廳一
      字第05786號函示：「此類拋棄繼承案件，多屬遺債大於
      遺產，形同破產，儘量避免選任國有財產局為遺產管理人
      。」再依民法第1176條、第1178條並未限制法定繼承人拋
      棄繼承權後即喪失為遺產管理人之資格或不得擔任其遺產
      管理人。是本案雖被繼承人廖錦華之繼承人拋棄繼承，惟
      誼屬至親，對被繼承人生前之財產及債權債務關係，應均
      較抗告人清楚。故繼承人雖已合法拋棄繼承，惟法律及事
      實均無礙其擔任遺產管理人之職，且應認有協助清理債務
      之道義責任，選任廖錦華之繼承人為遺產管理人應較抗告
      人為宜。況繼承人既已拋棄繼承，處理遺產應不至於有利
      害偏頗之虞，是選任遺產管理人時，倘無其他不適任因素
      ，宜就與被繼承人關係親近、且有處理事理能力之成年人
      間選任之，始符公平，不宜一概選任抗告人為遺產管理人
      。
（三）依法法第1129條、第1131條及第1134條之規定，利害關係
      人得召集被繼承人之直系血親尊親屬、三親等內旁系血親
      尊親屬及四親等內之同輩血親為親屬會議成員，非有正當
      理由不得辭其職務，且其成員自不以有繼承權為限。再按
      選任遺產管理人除慮其管理遺產之公平性，亦需考慮其適
      切性，即以對遺產、遺債之情況瞭解較深者，為優先任用
      為宜，抗告人雖有財政部訂頒之「代管無人承認繼承遺產
      案件作業要點」，惟該要點係為執行法院選任抗告人或財
      政部國有財產局（及其所屬辦事處、分處）為遺產管理人
      之職務所設，然抗告人對被繼承人之財產債務所知有限，
      自不得與其繼承人相較。抗告人為一公務機關，係依國有
      財產法綜理國產事務，執行事務預算為全國人民納稅所得
      ，倘顯無遺產可歸屬國庫，應即避免選任為遺產管理人。
      倘以國家資源管理對國庫毫無利益之財產，必須墊付無法
      歸墊之管理費用，無異使公器淪為私用，損及全民利益，
      令國庫遭受權利之侵害。
（四）又本件倘誠如相對人北區國稅局聲請狀所載，係為稅捐之
      徵收，則選任北區國稅局為被繼承人廖錦華之遺產管理人
      應較抗告人更為適切，且亦非法律所不准，尤其北區國稅
      局對被繼承人財產了解更勝抗告人，倘選任北區國稅局為
      廖錦華之遺產管理人，該局自當依照民法第1179條之規定
      執行遺產管理人職務，且亦得因其擔任遺產管理人職務，
      更利其執行稽徵業務。
（五）為此聲明請求：
    １原裁定關於命抗告人為被繼承人廖錦華之遺產管理人部分
      廢棄。
    ２抗告程序費用由相對人負擔。
三、經查：
（一）被繼承人廖錦華於97年9月7日死亡後，其直系血親卑親屬
      、兄弟姊妹均已拋棄繼承，並經本院分別以97年度繼字第
      667號及701號拋棄繼承事件准予備查，有本院98年4月17
      日新院雲家事98年度98家聲317字第3356號函可參，並經
      本院依職權調閱上開拋棄繼承事件卷宗無訛；又抗告人抗
      告意旨認為被繼承人廖錦華之外祖父、母存歿不明，是其
      是否確無民法第1138條所定之法定繼承人，原審未予詳查
      云云，經本院當庭詢問到庭之拋棄繼承人己○○、壬○○
      、辛○○、癸○○○及庚○○等人，均稱被繼承人廖錦華
      之外祖父、母均已死亡，亦有99年6月29日之訊問筆錄在
      卷為憑，足見被繼承人廖錦華已無民法第1138條所列各順
      序之繼承人。
（二）抗告人另以被繼承人廖錦華雖遺有新竹縣竹北市○○段48
      、48-1、49及73地號之土地4筆，惟均設有抵押權並未塗
      銷，債務是否清償不明，但由繼承人無一願意承受繼承權
      利、義務，依經驗法則即知遺產有不敷清償遺債之虞；且
      抗告人為公務機關，倘以國家資源管理對國庫毫無利益之
      財產，必須墊付無法歸墊之管理費用，無異使公器淪為私
      用，損及全民利益；況選任對被繼承人廖錦華財產狀況更
      為瞭解之北區國稅局或戊○○，均較抗告人為宜，且非法
      律所不准為抗告理由。經核抗告人所言，尚非無據，依此
      觀之，選任抗告人為本件遺產管理人，似有再予斟酌餘地
      。
（三）查被繼承人之法定繼承人均已拋棄繼承，彼等與遺產已無
      利害關係可言，而渠等是否熟悉相關法律之規定，足勝任
      遺產管理人乙職，猶未可知；另參諸拋棄繼承人己○○、
      壬○○、辛○○、癸○○○及庚○○等人均當庭表達沒有
      擔任廖錦華之遺產管理人之意思，有本院99年6月29日訊
      問筆錄可稽，而拋棄繼承人戊○○亦於原審到庭陳稱不知
      被繼承人廖錦華生前有欠稅之事實，顯見本件之法定繼承
      人等俱無意願擔任遺產管理人，且對於被繼承人之遺產及
      遺債詳情亦不明悉，其等是否適於被選任為遺產管理人，
      非無疑問。茲為充分保障債權人等之權益，相對人曾以99
      年5月19日北區國稅徵字第0990021863號函表示，如廖錦
      華之繼承人於拋棄繼承後均無意願擔任遺產管理人，同意
      由律師公會推薦有意願擔任本件遺產管理人之人選，復經
      本院於審理時詢問到庭之拋棄繼承人及抗告人對於由新竹
      律師公會推薦之龍其祥律師擔任本件遺產管理人之意見時
      ，渠等均表無意見，準此，本院審諸前開各情，乃依職權
      選任第三人龍其祥律師為本件遺產管理人，以執行法定遺
      產管理人之職務。抗告意旨指摘原裁定不當，求予廢棄，
      為有理由，應予准許，爰將原裁定第1項廢棄，並裁定如
      主文第2項所示。
四、據上論結，本件抗告為有理由，依非訟事件法第46條、第21
    條第2項，民事訴訟法第492條，民法第1150條，裁定如主文
    。
中    華    民    國    99    年    6     月    30    日
                  民事第一庭  審判長法  官
                                    法  官
                                    法  官
以上正本係照原本作成。
如不服本裁定，僅得於收受本裁定正本送達後10日內，以適用法
規顯有錯誤為理由，向本院提出再抗告狀（須附繕本 1份及繳納
再抗告裁判費新臺幣1,000元），經本院許可後始可再抗告。
中    華    民    國    99    年    6     月    30    日
                                    書記官

司法院資訊處製作；財團法人民間司法改革基金會備份。
